臺灣高等法院民事判決　九十一年度上易字第三八二號
　　　上　訴　人　　甲○○
　　　被上訴人　　　乙○○
右當事人間返還不當得利事件，上訴人對於中華民國九十一年二月二十五日臺灣桃園
地方法院九十年度訴字第二二三二號第一審判決提起上訴，本院判決如左：
    主    文
上訴駁回。
第二審訴訟費用由上訴人負擔。
    事實及理由
一、被上訴人起訴主張兩造於民國八十五年十一月二十日簽訂租賃契約書，上訴人將
    所有坐落桃園縣中壢市○○路○段十二號房屋壹棟，出租予上訴人，系爭租賃契
    約之租金係新臺幣（下同）一萬八千元，因上訴人為擴充設備，經由兩造約定拆
    除舊建物及重新整建費用，由被上訴人負擔，且上訴人所搭建之鐵皮屋所有權於
    完成日期起即屬被上訴人所有，並特別約定：「本棟建物及鐵皮屋現狀期滿仍原
    狀不得異動及破壞。」上揭費用並自應付被上訴人房屋每月租金內扣除一萬元作
    為上訴人蓋鐵皮屋之用，上訴人實收現金八千元，上訴人於承租期間內不得任意
　　修改、破壞建物。又系爭租賃契約記載租賃標的物為：「中壢市○○路○段十二
　　號」而系爭鐵皮屋之門牌號碼亦係該號碼，且上訴人亦於原審陳明其承租之標的
　　物包含本件鐵皮屋，雖嗣變更陳述為水泥建築部分及土地，然上訴人所為變更陳
　　述是否真實，即為可疑。再者，系爭租賃契約係於鐵皮屋搭蓋完成後才簽訂，然
　　系爭租賃契約並無任何租地建屋之記載，因此上訴人原先之陳述乃係實在，是系
　　爭鐵皮屋固係上訴人所搭蓋，但兩造約定搭建完成後所有權即屬被上訴人所有。
　　至前揭特別約定上訴人雖辯稱其本意係約定被上訴人如不出租予上訴人，必須賠
　　償上訴人搭建系爭鐵皮屋之金錢云云，惟與上開記載文義不符。又依民法第八百
　　十一條之規定，系爭鐵皮屋亦附合於原有之磚造屋，且二者因有共同出入口，且
　　內部係相通，故二者不論在使用上、構造上均係完整、單一之建築物。被上訴人
　　之房屋坐落於高速鐵路徵收之範圍，為兩造達成出資協議前，上訴人所明知，嗣
　　臺灣高速鐵路依計劃，徵收被上訴人所有系爭鐵皮屋之一部分，上訴人竟於九十
　　年八月十三日私自盜領被上訴人應領之上開房屋（拆遷）補償金五十萬五千五百
　　五十三元，並於新生路尚未整修擴寬馬路前，於承租日到期前二日私自拆除、破
　　壞被上訴人房屋，意圖領第二筆自行拆除獎勵金經由被上訴人發現，乃請求上訴
　　人返還不當得利及其遲延利息等語。因本於不當得利返還請求權，求為命上訴人
　　給付六十五萬五千八百九十二元，及自民國九十年八月十三日起至清償日止，按
　　法定利率百分之五計算給付利息之判決（原判決僅命上訴人給付被上訴人五十萬
　　五千五百五十三元，及自九十年八月十三日起至清償日止，按週年利率百分之五
　　計算之利息，並駁回其餘請求，被上訴人就其敗訴部分，未聲明不服）。並聲明
　　：上訴駁回。
二、上訴人則以：本件鐵皮屋是上訴人雇工所搭建，且係違章建築，依法不得為所有
    權登記，然既為上訴人出資建造，自為上訴人原始取得而為上訴人所有，被上訴
    人所提出之房屋稅繳款書，係屬水泥造房屋，與系爭鐵皮屋無涉。被上訴人主張
    鐵皮屋搭建完成後屬於被上訴人所有，並不實在，上訴人領得上開房屋補償金自
    非不當得利。上訴人自八十年間起，即就開始承租本件房屋，當時不認識被上訴
    人。嗣八十五年間因颱風，房子已經倒掉，上訴人和被上訴人的父親說：被上訴
    人應該蓋好房子給上訴人使用，被上訴人父親說房子蓋好以後，再簽租賃合約等
    語，房子是上訴人蓋好的，簽約時並沒有說房子蓋好以後所有權屬於被上訴人，
    上訴人確實領走五十萬五千五百五十三元。這部分是上訴人蓋好的鐵皮屋的拆遷
    補償。上訴人承租該房子約在八十年左右，租金是五千元，逐年房租增加，八十
    五年時租金不過是八千元，後雖另為搭建鐵皮屋，惟該鐵皮屋為上訴人所出資搭
    建，支出之金額約莫七、八十萬元，若果如被上訴人所主張系爭鐵皮屋移轉為上
    訴人所有，再從每月租金中按月扣抵，不過僅僅能扣抵六十萬元，顯不足前揭建
    築費用，更遑論五年來未賺取之利息。再者，八十五年間瓦房部分被颱風吹垮後
    ，上訴人拆除瓦房後而搭蓋鐵皮屋，被上訴人之父親承諾上訴人要租多久就租多
    久，上訴人所以於原審陳述承租之標的包含鐵皮屋，係因上訴人誤解原審法官之
    意思，迨原審法官進一步闡明後，始明白原審法官之意思而變更陳述為承租標的
    為水泥建築部分及土地，並無不妥或虛偽或不實之情事，況被上訴人亦稱一般常
　　理應會設地上權，但沒有設定，可見上訴人係承租空地搭建鐵皮屋，不然若鐵皮
　　屋自始為被上訴人所有，何需再設定地上權？又本件租賃契約書備註記載之意思
　　是指所蓋鐵皮屋，上訴人不租時不能拆除，為何如此約定，上訴人不清楚（嗣變
　　更陳述為是指如被上訴人不租即必須賠償上訴人鐵皮屋的錢），且若非該鐵皮屋
　　係上訴人所有，何以為該記載之約定，從而適足以證明系爭鐵皮屋係上訴人所有
　　。再者，系爭鐵皮屋有獨立之門戶，且有單獨電表可供使用，為獨立之地上定著
　　物，自無因附合而成為磚造屋之一部分，即或系爭鐵皮屋因附合而為磚造屋之一
　　部，依民法第八百十六條之規定，上訴人亦得依不當得利請求被上訴人給付償金
　　，又該償金與系爭補償金性質及數額相同，上訴人自得依此主張抵銷等語資為抗
　　辯。並聲明：(一)原判決不利於上訴人部分廢棄。(二)被上訴人在第一審之訴及假執
　　行之聲請駁回。
三、兩造不爭執之事實：
    系爭鐵皮屋興建後，兩造於八十五年十一月二十日簽訂系爭房屋租賃契約書，上
    訴人承租被上訴人所有坐落中壢市○○路○段十二號房屋，租賃期間為五年，自
    八十五年十一月二十日起至九十年十一月二十日，租金為每月八千元，備註欄記
    載：「本棟建物及鐵皮屋現狀期滿仍原狀不得異動及破壞，地上仍需恢復平地，
    不得異議。」等語，上訴人於九十年八月十三日受領前揭徵收補償費後，迨至前
    揭租期屆滿後始遷離，為兩造所不爭執，且系爭鐵皮屋興建後，兩造始簽訂系爭
    房屋租賃契約書乙節，亦據證人陳祿川結證在卷，並有系爭房屋租賃契約書在卷
    可稽（見原審卷第二十至二十三頁），堪信為實在。
四、被上訴人主張系爭鐵皮屋係上訴人依兩造間之約定為其興建，而為其所有，並為
    系爭房屋租賃契約之標的等語，並提出系爭房屋租賃契約為證。上訴人否認被上
    訴人之主張，並抗辯：系爭鐵皮屋為其雇工所建，所有權為其所有云云。按房屋
    之原始取得，係指出資建築房屋，不基於他人既存權利，而獨立取得房屋所有權
    而言，從而以所有之意思興建房屋，始為原始建築人而取得該房屋之所有權，其
    取得所有權非以登記為要件（最高法院六十九年度台上字第一五八一號、七十年
    度台上字第一九七０號判決意旨參照）。查兩造對於系爭鐵皮屋係上訴人所雇工
    搭建乙節，均不爭執，是本件爭執在於上訴人興建系爭鐵皮屋是否以為其所有而
    興建，茲分述如次：
  (一)系爭鐵皮屋搭建並包覆於原有之磚造屋上，且於中壢市○○路○段上僅有一個出
    入口，側門係位於系爭鐵皮屋左側，而系爭鐵皮屋與原有之磚造屋亦共用一個後
    門，在外觀上係為一建物，而其內部亦係以未有門扇之門相通，系爭鐵皮屋部分
    係放置機器設備，有被上訴人所提出，上訴人不爭執之照片十七幀在卷可稽（見
    本院卷第八十一至六頁），且業據本院勘驗現場屬實，並有勘驗筆錄、桃園縣中
    壢市地政事務所土地複丈圖可按（本院卷第四十八至五十頁、七十一頁），從而
    系爭鐵皮屋與與原有磚造屋在外觀及使用上，顯已共構成一完整工廠。再參諸系
    爭房屋租賃契約，係於系爭鐵皮屋興建後簽訂，租賃標的記載為「中壢市○○路
    ○段十二號」，而上訴人所提之證明書亦以「中壢市○○路○段十二號鐵皮屋」
    稱之，上訴人於原審時亦陳述：「（法官問：你們八十五年簽這契約，承租的標
    的有沒有包括鐵皮屋的部分？）有包括鐵皮屋部分。」，從而系爭租賃標的係涵
    蓋原有磚造屋及鐵皮屋之前揭一整體之工廠，堪予認定。上訴人於原審嗣後改稱
    其承租之標的為磚造部分及土地云云，惟與系爭租賃契約書第一條之約定：「甲
    方『房（店）屋』所在地及使用範圍中壢市○○路○段十二號。」等語，並未有
    土地部分之約定等情，及如前所述，前揭工廠係一完整建物不符，委無可取。
  (二)證人張瓊昌證稱系爭租賃標的位置上之房屋原僅有一磚造屋，於其弟承租後，於
    系爭鐵皮屋位置之空地，興建一石棉瓦屋，當時並約定該瓦屋所有權為出租人所
　　有，嗣其弟於十五、六年搬離，出租人又將之出租予另從事烤漆業者，該承租人
　　將原有石棉瓦屋拆除，於同址興建一平頂鐵皮屋，於承租一、二年後搬走，改由
　　上訴人承租並再改建為較高的鐵皮屋等語（見本院卷五十二至三頁），又八十四
　　年九月間系爭房屋位置係一較低平頂之鐵皮屋，而八十六年五月間同一位置係較
　　高之斜背鐵皮屋，亦有本院調閱之八十四年九月、八十六年五月之航照圖在卷可
　　稽，與證人張瓊昌之前述二鐵皮屋先後興建之陳述內容相符，是其證言足堪採信
　　。
  (三)系爭房屋租賃契約書前揭備註記載：「本棟建物及鐵皮屋現狀期滿仍原狀不得異
    動及破壞。」等語，且證人陳祿川證稱：「：：：當時租賃契約書就是我去打的
    。大約五年前，我二哥（即被上訴人）叫我去訂立這租賃契約，房屋是一萬八千
    元，當時我哥哥告訴我承租戶把加蓋部分拆掉，重新再蓋，我去打契約的時候，
    加蓋部分已經加蓋，那時侯我去訂契約的時候被告（即上訴人）房屋一定要讓他
    租五年，房屋的部分屬於屋主的即原告（即被上訴人），但五年內不可以不租給
    被告。」、「備註的意思是說因為本棟建物還有鐵皮屋是屬於出租人的，所以原
    狀不可以異議破壞，：：：。」等語，而系爭鐵皮屋興建於系爭房屋租賃契約書
    簽訂之前，且租賃標的為涵括系爭鐵皮屋及磚造屋之工廠乙節，亦如前述，系爭
    鐵皮屋既為房屋租賃標的之一部分，且依系爭房屋租賃契約記載，上訴人顯然對
    於該屬違章建築之系爭鐵皮屋無事實處分權，則證人陳祿川所言系爭鐵皮屋為被
    上訴人所有之證述，堪可採信。上訴人抗辯前揭備註之內容係約定被上訴人如不
    出租予上訴人，必須賠償上訴人搭建鐵皮屋之金錢云云，然此與上開記載文義顯
    然不符，不可採信。另上訴人辯稱：依常理承租人於租期屆滿後，返還房屋時，
    若有異常毀損，應予賠償，不待約定，之所以為該異於反常約定，乃係因為該鐵
    皮屋所有權屬於上訴人，若無特別約定上訴人本得基於所有權人之地位任意對之
    異動或破壞云云，惟違章建築物之事實處分權乃所有權之權能之具體表彰，衡之
    常理，若非上訴人無所有權，何以同意於系爭房屋租賃契約書為前揭備註內容之
    記載，使自己負擔損害賠償之責，是上訴人所辯，與常理有悖，委無可取。
  (四)由上，上訴人興建系爭鐵皮屋與原有磚造屋共構形成一完整工廠後，再向被上訴
    人承租該工廠，並於系爭房屋租賃契約書上約定其不得異動及破壞，就系爭鐵皮
    屋無事實處分權，顯係上訴人於興建系爭鐵皮屋時，係為被上訴人所有興建之意
    思，依前揭說明，系爭鐵皮屋應為被上訴人所有，是被上訴人主張系爭鐵皮屋為
    其所有，為有理由。
　(五)上訴人抗辯系爭鐵皮屋為其所建，因此所支出之費用約莫七、八十萬元，較諸被
　　上訴人所主張以每月一萬元租金差額計算，五年之租金差額為六十萬元為高，顯
　　不足上訴人所花費之成本，是證人陳祿川之證述與事實不符云云，並提出由包工
　　詹來春等人共同簽署之證明書為證。惟前揭證明書僅足證明系爭鐵皮屋係上訴人
　　雇工興建，而此與兩造間是否曾約定房屋搭建後之所有權歸屬乙事無關，自不能
　　作為有利於上訴人之認定。至於上訴人興建系爭鐵皮屋支出約七、八十萬元乙節
　　，上訴人自始未曾舉證以實其說，難信為實在。
五、被上訴人主張上訴人非系爭鐵皮屋之所有人，無權領取前揭徵收補償費五十萬五
    千五百五十三元，竟於九十年八月十三日領取之，其領取為無法律上之原因，應
    依不當得利之規定返還，並自受領時，給付法定利息等語。按「無法律上之原因
    而受利益，致他人受損害者，應返還其利益」、「受領人於受領時，知無法律上
    之原因或其後知之者，應將受領時所得之利益，或知無法律上之原因時所現存之
    利益，附加利息，一併償還」，民法第一百七十九條前段、第一百八十二條第二
    項前段分別定有明文。查，系爭鐵皮屋為被上訴人所有，如前所述，因高鐵計畫
    遭徵收並予補償，系爭鐵皮屋之拆遷補償費，為上訴人以所有權人之名義領取，
    亦為上訴人所不爭執，然上訴人既非系爭鐵皮屋之所有人，其已領取之前揭拆遷
    補償費即屬無法律上原因而受利益，自應返還該利益予有權領取之被上訴人，從
    而被上訴人依不當得利之法律關係，請求上訴人返還五十萬五千五百五十三元，
    及自上訴人領取前揭補償費之日即九十年八月十三日起至清償日止，按週年利率
    百分之五計算之利息為有理由，應予准許。（被上訴人於原審請求上訴人給付六
　　十五萬五千八百九十二元，及法定遲延利息之判決，原判決僅命上訴人給付其中
　　五十萬五千五百五十三元，及其法定遲延利息，並駁回其餘請求，被上訴人就其
　　敗訴部分未上訴，不在本院審理範圍）。是原審判命上訴人如數給付，於法並無
　　不合。上訴意旨指摘原判決不當，求予廢棄改判，為無理由，應予駁回。
六、本件事證已臻明確，兩造其餘攻擊防禦方法及舉證，與本判決結果不生影響，無
　　一一審究必要，併予敘明。
七、據上論結，本件上訴為無理由，依民事訴訟法第四百四十九條第一項、第七十八
　　條，判決如主文。
中　　　華　　　民　　　國　　九十一　　年　　　十　　　月　　　二十九　日
　　　　　　　　　　　　　　　民事第十五庭
　　　　　　　　　　　　　　　　　審判長法　官　劉　靜　嫻
　　　　　　　　　　　　　　　　　　　　法　官　陳　昆　煇
　　　　　　　　　　　　　　　　　　　　法　官　吳　光　釗
右正本係照原本作成。
不得上訴。
中　　　華　　　民　　　國　　九十一　　年　　　十　　　月　　　三十　　日
　　　　　　　　　　　　　　　　　      書記官　于  　　誠
